【裁判字號】    97,上易,3083
【裁判日期】    980217
【裁判案由】    公共危險
【裁判全文】
臺灣高等法院刑事判決                97年度上易字第3083號
上  訴  人
即  被  告  乙○○
選任辯護人  徐國楨律師
上列上訴人因公共危險案件，不服臺灣新竹地方法院96年度易字
第367號，中華民國97年10月15日第一審判決（起訴案號：臺灣
新竹地方法院檢察署96年度偵字第1481號），提起上訴，本院判
決如下：
    主  文
上訴駁回。
    事  實
一、乙○○自民國（下同）93年10月間起，向庚○○承租新竹市
    ○○路47號左側（按：門牌號碼為47號之建築物有二間，為
    庚○○及其弟己○○一同興建、分別所有而各自出租予乙○○、甲○○，45號部分亦有二間，詳如後述）之一樓店面，
    經營「溫飽日式涮涮鍋」之小火鍋生意，明知該址係經營火
    鍋店生意，雖其店內的火鍋設備係採取瓦斯爐烹煮方式，但
    因店內之冷氣、冰箱等大型電器設備用電量大，本應注意該
    店內之電路使用安全性，隨時或定期檢修、維護、更換該建
    築物內之電源配線，以避免發生因使用電器進而造成電源配
    線短路引發火災之危險，依其經營火鍋店多年之經驗，客觀
    上依當時情形又非不能注意，詎其竟疏於注意該店內使用的
    電源線已有多年未更新，導致電源線因長期使用又未維修、
    更換而逐漸損壞，且因店內的冰箱在打烊後仍須插電使用而
    未能在離開前將總電源關閉，遂於95年11月14日凌晨4時24
    分許之非營業時間，在「溫飽日式涮涮鍋」用餐區天花板西
    南側角落上方處附近，因電線短路因而引發火災，以致除燒
    燬本身位於新竹市○○路47號左側之「溫飽日式涮涮鍋」、
    當時未有人所在之建築物外，火勢並延燒而燒燬左側緊鄰之
    55 號、丙○所有、現供丙○及其妻蘇玉子所使用、白天兼
    營早餐店之住宅，及47號右側、己○○所有、出租予甲○○
    經營「大庄體育用品社」與57號、丁○○所有、出租予戊○○經營「北港小吃店」使用之現未有人所在之建築物，且火
    勢所產生之濃煙亦波及燻黑再隔鄰的45號左側之「休閒小站
    」、45號右側之「十元生活圈」等建築物（均未燒燬）。嗣
    經新竹市消防局獲報後立即到場撲滅火勢並調查報告起火原
    因後，始查知上情。
二、案經新竹市警察局第三分局報告臺灣新竹地方法院檢察署檢
    察官偵查起訴。
    理  由
甲、證據能力：
    本案公訴人所引用之卷證資料包含人證與文書證據，並無證
    據證明係公務員違背法定程序所取得，又被告以外之人於審
    判外之陳述，經核並無非出於自由意願而為陳述或遭違法取
    證及顯有不可信之情況，再者，卷內之文書證據，亦無刑事
    訴訟法第159條之4所定之顯有不可信之情況與不得作為證據
    之情形，且被告乙○○及其辯護人自準備程序迄本院言詞辯
    論終結前均未聲明異議，依刑事訴訟法第159條至第159條之
    5 的規定，認公訴人所引用之卷證資料均有證據能力，合先
    敘明。
乙、實體方面：
一、被告之辯解：
    訊據被告乙○○於偵查中及本院審理時均矢口否認有何過失
    導致火災之犯行，辯稱：
  (一)本件失火的時間是在凌晨，並不是在平時的營業時間，而且
    我在失火前一、二星期因為家裡有事就已暫停「溫飽日式涮
    涮鍋」營業，這可以由台電公司提出的用電量資料就可看出
    當時「溫飽日式涮涮鍋」的用電量比之前顯然低了很多，鄰
    居甲○○也可證明，況「溫飽日式涮涮鍋」在之前用電量很
    高的時候沒有發生火災，在用電量很低的時候更不可能發生
    火災。
  (二)刑法上的過失應該是別人可以注意到但是你沒有注意到才算
    是過失，而冰箱的功能就是要保持24小時運轉，所以不能期
    待我在「溫飽日式涮涮鍋」沒有營業的時候把冰箱的電源切
    斷。
  (三)我是向前手直接頂讓「溫飽日式涮涮鍋」來經營，並沒有再
    重新裝潢、更改屋內配線，在我與房東庚○○的租約中可以
    看出如果要改變店內的設施要經過房東的同意，雖然我是現
    實占有人，但就本件電線的維護應該不是我的責任，我要負
    的注意義務只有在從牆避露出的電線到插座的這部分，牆壁
    內的電線我應該不須負維護之責。
  (四)台電公司在95年9月9日曾到「溫飽日式涮涮鍋」及鄰近的租
    屋處檢查，當時的檢查結果，「溫飽日式涮涮鍋」的部分都
    是得到「良」的結果，皆符合規定，不能期待我在得到良的
    結果後，能預知二個月後會發生火災，而要負注意義務。
  (五)本件火災發生的原因應該是外力引起，最有可能的是老鼠咬
    電線，但咬電線的老鼠也不是「溫飽日式涮涮鍋」的老鼠，
    而是該區大家的老鼠；至於證人黃裕勝說火災現場沒有發現
    老鼠的骨頭，可能是老鼠骨頭很小，不容易發現，而且該店
    的電壓沒有很大，即使老鼠在咬電線時瞬間被電到，也不會
    被電死，老鼠可能在被電到後就立即跑掉，當然證人就不會
    在現場發現老鼠的骨頭。
  (六)何況，起火點依鑑定報告所示，只說「溫飽日式涮涮鍋」是
    起火點可能最大，但並不能百分之百確定，依當時火災發生
    時，證人丙○有跟我及甲○○道歉，應該是丙○在當時就認
    為自己家是起火點才會跟鄰居道歉，案發當時是凌晨四點多
    ，依常情判斷不可能是電線毀損累積後引發，當時丙○的早
    餐店已經在營業了，所以人為因素中，由丙○的早餐店引發
    火災才是最有可能的失火原因。
二、本院認定事實所憑之證據及認定之理由：
  (一)被告乙○○擔任「溫飽日式涮涮鍋」負責人之期間，於前開
    時、地發生火災，因而燒燬「溫飽日式涮涮鍋」所在之建築
    物，火勢並向左右延燒而燒燬55號之丙○所有的住宅兼早餐
    店、47號右側之「大庄體育用品社」、57號之「北港小吃店
    」，除55號當時有丙○及其家人居住在內外，「溫飽日式涮
    涮鍋」、「大庄體育用品社」及「北港小吃店」當時均沒有
    人在內，所產生之濃煙則波及到再隔鄰的45號左側之「休閒
    小站」、45號右側之「十元生活圈」，造成二間建築物有多
    處受到輕微煙燻之事實，除據被告坦承不諱外，並經證人庚○○、丙○、甲○○、戊○○、丁○○及己○○等六人於偵
    查中及原審審理時到庭證述明確，並有現場照片共204張（
    附於偵查卷第58至159頁）在卷可稽，上開時、地有發生火
    災共燒燬四間建築物之情事應堪認定。
  (二)按起火戶、起火處等，並非單純以現場何處燃燒的情形最嚴
    重之單一因素來判斷，況被告乙○○本身並無火災原因的鑑
    識專業背景，其自無自行斷定起火處、火災原因之能力；而
    證人即居住在55號早餐店之丙○於原審審理時固不否認在火
    災現場有對聞訊趕來之甲○○說「歹勢」，惟其本意是認為
    ：「當時看起來55號早餐店燒得最厲害，在不知道火災發生
    的真正原因之情況下，看到未住在該處的甲○○因為火災而
    在半夜趕赴現場，直覺上就對其感到抱歉，才會對其表示不
    好意思」（見原審卷第110頁反面、97年9月24日審判筆錄）
    ，然。判定起火戶、起火處自不能片面以證人丙○有於火災
    當日向鄰居說抱歉即認為55號早餐店、丙○的住處即為起火
    處，火災就是證人丙○烹煮早餐不慎之人為因素所造成，自
    應該依火場所留下之各項跡證由專家審慎鑑定後再為判斷。
  (三)本件火災起火點應係在「溫飽日式涮涮鍋」而非被告所主張
    之55號早餐店，茲說明如下：
  1.就「起火戶」之研判─
  (1)本案火災發生後，造成新竹市大庄45號右側「十元生活圈」
    、45號左側「休閒小站」、47號右側「大庄體育用品社」、
    47號左側「溫飽日式涮涮鍋」、55號早餐店、57號「北港小
    吃店」等六戶受到程度不等之延燒燒燬與波及，而45至47號
    共四戶之鐵皮浪板屋頂為共用並無獨立隔間；據消防局第一
    梯次到場搶救人員所述：「‧‧‧新竹市○○路47、55號冒
    出黑煙，55號正面鐵捲門右方較一般為紅、並無爆炸，並波
    及大庄路57號‧‧‧」。
  (2)新竹市○○路45號右側「十元生活圈」、45號左側「休閒小
    站」內部沒有明顯受燒痕跡，僅擺設家具、寢具、四週牆壁
    及天花板受輕微煙燻；勘查47號右側「大庄體育用品社」受
    燒後情形，明顯以靠近南側店面之販售區較為嚴重而該販售
    區西側裝潢牆面、天花板受燒煙燻、變色、碳化、燒失均以
    靠近其西側之47號「溫飽日式涮涮鍋」較為嚴重，顯示47號
    「大庄體育用品社」之火流來自「溫飽日式涮涮鍋」。
  (3)勘查57號「北港小吃店」受燒後狀況：其家具、桌椅、牆壁
    、天花板受燒煙燻、變色，明顯以靠近南側之烹飪區較為嚴
    重，烹飪區之輕鋼架天花板、東側木板隔間、鐵捲門及鐵皮
    遮雨棚受燒煙燻、變色、碳化、燒細、燒失、掉落以靠近55
    號早餐店處較為嚴重，顯示火流係來自55號早餐店。
  (4)新竹市○○路55號早餐店2樓至3樓內部堆置大量之雜物，表
    面並受到輕微煙燻、焦黑及碳化，檢視其天花板、四周牆壁
    、木板隔間牆及樓梯間受燒後情形，發現其受燒煙燻、變色
    、碳化、燒細、燒穿、燒失、剝落均以靠近1樓處較為嚴重
    ，顯示2樓至3樓之火流係來自1樓處，而1樓北側雜物間、儲
    藏間、廚房、中段之「洗髮間」及南側之「美髮室」天花板
    、牆壁、隔間牆、家具及擺設之物品受燒煙燻、變色、碳化
    、燒細、燒穿、燒失、剝落均以靠近南側「早餐店」處較為
    嚴重；南側「早餐店」受燒後，其天花板、隔間牆上方鐵捲
    門鐵殼、西側之冷藏櫃、靠近東側牆壁之收納櫃及東側木板
    裝潢牆壁受燒煙燻、變色、碳化、燒細、燒失、漆面剝落、
    掉落均以靠近「早餐店」東南側附近較為嚴重，且東南側柱
    子及東側牆壁均為一般材料裝潢，受燒後已嚴重碳化燒失。
  (5)大庄路47號「溫飽日式涮涮鍋」受燒後：
  北側廚房及浴廁並未有明顯受燒痕跡。
  前半段「用餐區」東側牆壁及西側牆壁內側均為使用防火耐
    燃材料裝潢，東側牆壁受燒煙燻、變色、碳化、部分燒失以
    靠近南側大門處附近較為嚴重，而南側大門裝潢隔間牆及上
    方鐵皮浪板、屋頂鐵皮浪板及遮雨棚受燒煙燻、變色、碳化
    、燒失、塗料脫落以靠近西南側處附近最為嚴重。
  掉落之輕鋼架天花板上方處受燒煙燻、變色、碳化、燒細、
    燒失亦以靠近西南側角落處附近最為嚴重，而西側裝潢牆壁
    雖為防火材料裝潢，但其受燒煙燻、變色、碳化、燒失亦以
    靠近西南側角落處最為嚴重，且經清理該處附近地板發現有
    大量之受燒殘餘碳化物，研判係該處上方輕鋼架天花板、南
    側大門、西南側柱子木板裝潢及西側牆壁受燒掉落後所致。
  觀察南側隔間牆及大門受燒煙燻、碳化、燒細、燒失以靠近
    西南側角落處及上半部較為嚴重，顯示火勢以靠近西南側上
    方處附近較為猛烈，另於西南側角落處地板發現有大量之錢
    幣掉落於地，而該錢幣原係放置於55號早餐店靠近東南側之
    收納櫃上，且該錢幣僅少許掉落於早餐店處之地板，顯示靠
    近47號「溫飽日式涮涮鍋」處火勢較為猛烈，另發現於西南
    角落處之柱子上所設置之二只無熔絲開關已嚴重燒燬變色、
    碳化並掉落。
  (6)綜合上述，研判本件火災係以新竹市○○路47號「溫飽日式
    涮涮鍋」為最先起火戶。
  2.就「起火處」之研判─
  (1)大庄路47號「溫飽日式涮涮鍋」受燒後：
  北側廚房及浴廁並未有明顯受燒痕跡，僅四周牆壁、擺設家
    具及天花板輕微受到煙燻，並以靠近前半段「用餐區」較為
    嚴重，顯示煙層係來自前半段「用餐區○○○○○段「用餐區」受燒後，輕鋼架天花板塌陷、掉落及東側
    牆壁受燒煙燻、變色、碳化、部分燒失以靠近南側大門處附
    近較為嚴重，而南側大門裝潢隔間牆及上方鐵皮浪板、屋頂
    鐵皮浪板及遮雨棚受燒煙燻、變色、碳化、燒失、塗料脫落
    以靠近西南側處附近最為嚴重；
  另，整片掉落之天花板上方處木板及木條受燒煙燻、變色、
    碳化、燒細、燒失亦以靠近西南側處附近最為嚴重，而南側
    大門隔間牆及大門受燒煙燻、碳化、燒細、燒失以靠近西南
    側角落處及上半部較為嚴重，顯示火勢以靠近西南側上方處
    附近較為猛烈，而西側牆壁內側雖為耐燃防火材料，但外側
    為一般木材材料裝潢，其受燒煙燻、變色、碳化、燒細、燒
    失亦以靠近南側處附近最為嚴重，顯示該處附近火勢最為猛
    烈。
  (2)另於「溫飽日式涮涮鍋」西南側角落處之地板發現有大量之
    錢幣掉落於地，而該錢幣原係放置於55號早餐店靠近東南側
    之收納櫃上，顯示靠近47號「溫飽日式涮涮鍋」處火勢較為
    猛烈，且又發現於西南側角落處之柱子上所設置之二只無熔
    絲開關已嚴重燒燬變色、碳化並掉落；檢視掉落之天花板西
    南側上方處發現有不規則之受燒碳化痕跡，且該天花板西南
    側上方處受燒煙燻、變色、碳化較下方處為嚴重，顯示火流
    係來自天花板上方處。
  (3)是以，綜合研判：本件火災研判在新竹市○○路47號「溫飽
    日式涮涮鍋」之「用餐區」天花板西南側角落上方處附近為
    最先起火處，此有新竹市消防局於95年12月18日出具之火災
    原因調查報告書、火災現場平面圖及物品配置圖各一份與現
    場照片共204張附卷可稽（見偵查卷第7至160頁）。
  (4)經原審傳訊鑑定證人即調查本件火災之新竹市消防局消防課
    課員黃裕勝，其於原審審理時到庭具結證述：「55號早餐店
    與47號『溫飽日式涮涮鍋』相鄰附近並沒有找到電源線經過
    ，我們認為最有可能的火源是在47號牆面，而47號天花板上
    的火勢應該已經醞釀一段時間了，所以47號天花板受燒情形
    才會最嚴重；起火處的研判是從火流的連貫性來判斷，如果
    火流不能推回去到55號早餐店烹煮早餐的地方，那55號早餐
    店烹煮早餐的地方是起火處的懷疑就會被排除。」、「55
    號早餐店的錢幣原本是用塑膠容器裝著的，面向47號『溫飽
    日式涮涮鍋』的那面因為受熱而熔解，所以錢幣才會落到47
    號，如果錢幣是被滅火的水沖才因此掉落的話，銅板應該會
    被沖得亂七八糟」等語（見原審卷第133至134頁、97年9月1
    日審判筆錄），至此，亦可解釋為何55號早餐店的錢幣會落
    在47號「溫飽日式涮涮鍋」處之原因，並排除被告所質疑之
    55號早餐店是起火處辯解成立之可能性。
  (四)本件火災之起火原因：
    本件火災發生後，新竹市消防局消防課立即派員在消防局香
    山分隊隊員負責將現場火勢完全熄滅後，進入火場為起火原
    因之勘查、鑑定，並製有火災現場勘查紀錄及原因研判附於
    偵查卷第15至31頁可參，其中就起火原因之判定，有以下之
    結論：
  (1)現場經詳細勘查後，並未發現有放置足以自燃性之化學物品
    ，故本案之起火原因可以直接排除因化學品自燃性引發火災
    的可能性。
  (2)經清理起火處附近並未發現有設置神龕，亦未於起火處附近
    發現有遺留微小火源（如香菸、線香等），另於勘查時曾詢
    問「溫飽日式涮涮鍋」老闆即被告乙○○是在何時最後離開
    該店，被告乙○○表示是95年11月12日晚上離開，且起火處
    係位於天花板上方處，故本案起火原因排除因微小火源引發
    火災的可能性。
  (3)經檢視起火戶四周門窗並未發現有遭人破壞痕跡，並於起火
    處附近亦未發現有遭人潑灑促燃劑之可疑燃燒痕跡，另據乙○○於談話中提到「房子沒有投保火險、近來並無與人結怨
    」等情，且起火處又係位於天花板上方處，故本案起火原因
    排除人為縱火的可能性。
  (4)經清理起火戶西南側角落處附近發現有受燒熔斷之電源線，
    ，經檢視該電源線原係屬於天花板上方處之室內配線的一部
    分，而該處附近並無其他電器用品，經現場採樣後送新竹市
    消防局火災鑑定實驗室鑑定發現有「通電中短路熔痕」（見
    報告中第193、202、203、204號照片，附於偵查卷第154、
    158至159 頁），且該西南側柱子上之二只電源開關箱內之
    無熔絲開關亦有跳脫情形（見報告中第197、198號照片，附
    於偵查卷第156頁），顯示火災發生當時新竹市○○路47號
    「溫飽日式涮涮鍋」係處於通電中之狀態，故本案起火原因
    以電氣因素引發火災的可能性最大。
  (5)此外，復有消防課在大庄路47號「溫飽日式涮涮鍋」西南
    側現場所採樣的八段電源線，經送新竹市消防局火災鑑定實
    驗室鑑定後，發現有通電中短路熔痕之照片二張附於偵查卷
    第159頁可參，是以，本件火災之起火原因依上開現場各項
    跡證研判，應以電氣因素引發火災的可能性為最大。
  (五)本件被告乙○○是否必需就其所經營「溫飽日式涮涮鍋」之
    火災延燒負責之關鍵，即在於本件火災之起火原因是否基於
    被告乙○○之應注意、能注意、未注意之過失所致，二者間
    有無「相當因果關係」？或被告是否已盡其「管理、注意之
    義務」？按，電氣包括電器設備與電源線路，茲先就線路因
    素分析如下：
  1.經查：
  (1)本件火災發生後，新竹市消防局消防課立即派員在消防局香
    山分隊隊員負責將現場火勢完全熄滅後，進入火場為起火原
    因之勘查、鑑定，並製有火災現場勘查紀錄及原因研判附於
    偵查卷第15至31頁可參，其中就起火原因之判定，依上開(三)
    之說明，研判係以電氣因素引發火災的可能性為最大。
  (2)鑑定證人黃裕勝於原審當庭證稱：「火災原因調查報告書中
    已經把其他可能導致火災的原因都有先排除，火災現場已經
    沒有辦法重製，所有的跡證都是我們在現場發掘的，電氣因
    素所造成的火災原因是沒有辦法排除的」等語（見原審卷第
    130頁）。
  (3)因此，本件起火原因，據火災調查報告、火災調查員之現場
    調查等證據，認火災原因出於「電源配線短路」，茲應加以
    判斷者即為本件電源配線短路之原因究竟為何？
  2.再查，
  (1)、如本件引起電線短路之原因係「用電過量」─
  被告經營之「溫飽日式涮涮鍋」，用電量較一般飲食店為大
    ，此可由本院向臺灣電力股份有限公司新竹區營業處（下稱
    臺電公司）函詢得知，新竹市○○路47號、電號為00-00-00
    00-00-0號、用電戶名為己○○之用電戶（即47號之「溫飽
    日式涮涮鍋」），係隔月抄表收費用戶，其於火災發生前之
    95年9月7日至11月7日（列入95年11月份）之用電度數是3,9
    81度，95年7月6日至同年9月6日（例入95年9月份，以此類
    推）之用電度數是5,02 4度，95年7月份之用電度數為4,842
    度，95年5月份之用電度數為3,174度，95年3月份之用電度
    數為2,690度，95年1月份之用電度數為3,563度，94年11月
    份之用電度數為5,191度，在94年9月份之用電度數更曾高達
    5,802 度，此有臺電公司於96年8月16日、96年10月9日二次
    以Ｄ新竹字第09608002481號、Ｄ新竹字第09610001001號函
    暨所附之用電資料明細表附於原審卷第36、42至43頁可憑，
    且上開計算單位是目前最小的計算單位，亦有原審電話記錄
    表一份附於原審卷第37頁可參；茲比較大庄街47號右側、55
    、57號飲食店之用電度數（附於同卷第44至46頁）可清楚發
    現47號「溫飽日式涮涮鍋」平日之用電量係明顯高於47號右
    側、55 、57號等三戶，甚至連被告自稱較少用電的期間（
    即95年9 月7日至同年11月7日）其用電度數仍遠高於該三戶
    （四戶分別為：是3,98 1、832、2,123、707度），足認「
    溫飽日式涮涮鍋」平日之用電量顯屬於高量，該處之電源配
    線長期因過度使用而逐漸受損亦係理所當然之理，被告卻自
    承從頂讓承租上開房屋之93年10月至發生火災時中間有二年
    以上的時間，均未曾就電源配線為任何維修、亦不認為應該
    要維修（見原審卷第148頁、97年9月25日審判筆錄），被告
    身為大庄路47號房屋之承租人，竟然疏未注意上開情事，其
    未盡與房東庚○○所約定之善良管理人注意義務（見租約第
    13條，附於原審卷第121頁）至明。
  按刑法第173條第2項之公共危險罪，須因行為人之過失以致
    起火燃燒，而燒燬現供人使用之住宅或現有人所在之建築物
    、礦坑、火車、電車或其他供水、陸、空公眾運輸之舟、車
    、航空器，方能構成，而所謂過失則係按其情節應注意並能
    注意而不注意之謂，刑法第14條第1項亦定有明文。其中之
    注意義務，於承租人部分即指就租賃物之保管、注意義務，
    此觀民法第432條、第437條第1項分別規定：「承租人應以
    善良管理人之注意，保管租賃物，租賃物有生產力者，並應
    保持其生產力」、又「租賃關係存續中，租賃物如有修繕之
    必要，應由出租人負擔者，或因防止危害有設備之必要，或
    第三人就租賃物主張權利者，承租人應即通知出租人。但為
    出租人所已知者，不在此限」甚明；依上開規定，承租人需
    負善良管理人之注意義務，以保管租賃物；而被告與出租人
    庚○○在租約第13條中亦有定明，承租人應以善良管理人之
    注意義務使用房屋。則本件使用電力者既是被告乙○○所經
    營之「溫飽日式涮涮鍋」，被告自應隨時注意平時電量使用
    是否過量，以妥善保管租賃物，被告自頂讓承租上開房屋至
    發生火災時有二年以上的時間均未就電源配線為任何維修，
    復容忍電力長期使用過量，終致電線終因短路而引發火災，
    被告有過失至明，其辯稱僅須就露出牆避的電源線負責乙詞
    ，亦係推諉卸責之詞。
  (2)如本件引起電線短路之原因係被告乙○○所稱之「老鼠啃咬
    」所造成─
  被告供稱平日就常聽到45、47號四戶相連之鐵皮屋頂與輕鋼
    架天花板中間的空隙有老鼠追跑的聲音，並聲請傳喚證人即
    同為大庄路47號屬於右側之「大庄體育用品社」老闆甲○○
    ，而證人甲○○於原審作證時固為同上之證述（見原審卷第
    68頁正面至75頁正面、97年5月8日審判筆錄）；再經傳訊鑑
    定證人黃裕勝，其則當庭證稱：「現場附近都是作飲食業的
    ，有老鼠而老鼠會去咬電線是非常有可能的，但是如果現場
    確實是老鼠去咬通電中的電線而造成的話，雖然火場的溫度
    很高，依過去的經驗，我們還是會在現場發現老鼠的骨頭等
    痕跡，而且我們新竹市消防局是採用細水霧來救火，不會破
    壞現場的狀況，也可以減輕災戶的水損，但是本件並沒有發
    現任何老鼠的蹤跡，所以我們在製作報告時就將這個原因直
    接排除」等語（見原審卷第131至134頁、同上審判筆錄），
    故本件火災係老鼠咬電線所造成之可能性既然已經鑑識人員
    過濾在先，應該可被排除。
  即便有此可能性，被告乙○○身為大庄路47號左側房屋之承
    租人，依上開民法第432條及第437條第1項之規定，被告應
    盡善良管理人之注意義務，在發現該處有老鼠作亂時應及時
    通知屋主庚○○修繕，尤應注意電線之維護與避免鼠咬電線
    之事，惟經當庭詢問證人庚○○，其證稱：被告在火災發生
    前從未向其反應過天花板上有老鼠的問題，倒是在火災發生
    後的前一陣子，才有聽到其他的房客說有老鼠或貓的問題等
    語（見原審卷第106頁正面至109頁反面、97年7月24日審判
    筆錄），被告對此情亦不否認，顯然被告在火災發生前，對
    於天花板上有老鼠乙事並不特別在意，就此部分亦未盡其善
    良管理人之注意義務。
  至於被告及其辯護人所辯之「該店的電壓沒有很大，即使老
    鼠在咬電線時瞬間被電到，也不會被電死，老鼠可能在被電
    到後就立即跑掉，才沒被發現遺骸」云云，因老鼠與人的體
    積天差地別，被告或許認為就其個人而言「溫飽日式涮涮鍋
    」的室內電壓不會太大，但又怎知體積甚小的老鼠會承受得
    了此種強度的電壓，被告及其辯護人此部分之辯解尚屬無稽
    。
  (3)如本件引起電線短路之原因係電線「配置不當」─
  證人即屋主庚○○於原審審理時證稱：「我當初是和兄蔡瑋
    文、弟己○○、蔡緯棋四人一同出資蓋好45、47號之鐵皮空
    屋後隔成四間，距今已經蓋好十幾年了，我是將屬於我的47
    號左側之系爭鐵皮空屋出租，乙○○是我的第二任房客，他
    是頂前一任、也是做涮涮鍋的生意，我之前也是租給第一任
    房客後才知道他要開涮涮鍋，店裡的設備與裝潢都是由承租
    人自行設置，我當時只是交空屋給房客，我也沒有在電源上
    做特別的設計」等語（見原審卷第106至110頁、97年7月24
    日審判筆錄）。
  由證人庚○○之上開證詞可知，大庄路47號「溫飽日式涮涮
    鍋」所在之鐵皮建築物在火災發生前已經興建完成達十年以
    上，而該處在這十餘年均是經營火鍋店的生意，佐以上開之
    高用電量，被告乙○○即便係因頂讓前手所裝潢之涮涮鍋店
    面繼續經營而未為裝修，即原始的裝潢並非被告所為，但被
    告在頂讓「溫飽日式涮涮鍋」後亦應注意妥善配置、維修電
    源線，其竟均未注意以致引起火災，是以，本件火災與被告
    之疏未注意電源線之配置，亦有相當因果關係。
  (4)綜上所述，本件電線短路之原因，雖無法具體明確係上開三
    種原因中之何者所引起，惟被告乙○○向屋主庚○○承租上
    開新竹市○○路47號左側經營「溫飽日式涮涮鍋」，因平日
    過度使用電流，卻疏未以善良管理人之注意，保管租賃物之
    電線，且疏未通知出租人定期維修電線，而冰箱長期在插電
    使用中，致電源配線短路而發生本件火災。依上開分析，無
    論係出於何一種原因，被告乙○○均有應注意而疏未注意之
    情形，依其情形，又非不能注意，則被告乙○○顯有過失至
    明。
  (六)至於系爭起火點即新竹市○○路47號之「溫飽日式涮涮鍋」
    （電號為00-00-0000-00-0號、用電戶名為己○○之用電戶
    ）的用電裝置，雖於95年9月9日經臺灣電力公司新竹區營業
    處派員，就進屋線、開關、保護設備、分路、接地裝置等項
    目為專業檢驗，均評定為「良」之狀況，且絕緣電阻值（Ｍ
    Ω）為0.6，總檢驗結果屬「合格」等情，有臺灣電力股份
    有限公司新竹區營業處97年1月22日出具之Ｄ新竹字第09701
    002301號函及所附之低壓用戶用電裝置定期檢驗記錄表等在
    卷（附於原審卷第49至52頁）可稽，惟上開檢查的時間是「
    95年9月9日」，僅能證明檢查時之狀況是良好，但無法證明
    本件火災發生時間即「95年11月14日凌晨4時24分許」仍屬
    良好之狀況；何況，會產生「電源配線短路」而發生火災，
    足以證明當時「溫飽日式涮涮鍋」之電源配線並非處於良好
    狀況，臺電公司之檢查，僅係針對「低壓用戶作例行性之檢
    查」，且僅作表層檢查，至於天花板部分並未深入檢查，是
    以本件雖曾有臺電公司作表層性之檢查，但仍無據此而免除
    被告乙○○前揭所示之各項注意義務。從而，被告辯稱：不
    能期待我在得到良的結果後，能預知二個月後會發生火災，
    而要負注意義務乙詞云云，顯為不負責任之辯解，不足採信
    。
  (七)就電器設備部分，被告雖一再辯稱火災發生當時「溫飽日式
    涮涮鍋」雖有通電，但是沒有在營業，只有冰箱使用了少量
    的電力，而店裡之前用電量很高的時候沒有發生火災，在用
    電量很低的時候更不可能發生火災云云。然：
  1.經原審向臺電公司函詢新竹市○○路47號之「溫飽日式涮涮
    鍋」）之用電量係較附近用電戶用量為大，已如上述，且已
    無法查得「溫飽日式涮涮鍋」在當時每日之實際用電度數。
  2.次查，「溫飽日式涮涮鍋」在火災發生時係處於通電中的狀
    態，除據被告乙○○於偵、審中分別坦承在卷外，復有上開
    「溫飽日式涮涮鍋」西南側角落柱子上之二只電源開關箱呈
    現跳脫現場之照片二張附於偵查卷第156頁可憑；而鑑定證
    人黃裕勝於原審審理時亦就此部分證稱：「電源開關如果關
    掉，就不會發生跳脫，開關必須是在開的狀況下，才會發生
    跳脫，而且『跳脫』是指跳到開關上、下的中間位置，平時
    用手動方式是沒有辦法把開關調到中間的。」（見原審卷上
    開審判筆錄第132頁），核以上開二張照片係與證人黃裕勝
    所證相符，故「溫飽日式涮涮鍋」在火災發生時係處於通電
    中的狀態係可為確定之事實。
  3.經原審當庭就被告之此點辯解請教鑑定證人黃裕勝，其具結
    證稱：「我們所使用的電源線，如果遭受到壓迫或是被動物
    啃蝕或是積污導電，都有可能造成日後短路而發生火災，這
    些狀況都是累積，不見得何時會發生，就連屋內是全新的電
    線、新的電器，都沒有使用過，也有可能會起火，今年新竹
    市就有發生過一起火災是在全新的套房、全新的設備、在還
    沒有租人的狀況下，冷氣就自己燒起來，事實上只要電流是
    通著，不管有沒有使用，只要電流異常時，就可能燒起來，
    所以我們一直在宣導，沒有用的電器一定要把插頭拔掉，因
    為火災本身就是意外。」等語（見原審上開審判筆錄第132
    、134頁），從而，被告之辯解當係卸責之詞，只要冰箱等
    電器用品在火災發生前仍係插電使用中，無論該電器用電量
    之大小，都不能被排除是此項電器設備導致電線短路而據以
    主張使用冰箱與本件火災原因無關。
  (八)本院審理時，
  1.被告上訴再辯稱：
  (1)「火災原因調查報告書」僅認定火災之起火點應在被告租屋
    處，無法排除電線短路引發火災之可能性，並未明確具體指
    摘起火原因為何，且上開報告書關於起火點之認定，並未記
    載火災現場時天侯狀況，特別係風力與風向之情形；關於起
    火原因之分析，雖火災現場發現有熔痕的電線，但不意謂該
    次火災是因電路短線所致，且報告書中亦無該熔痕是何種耗
    電設施使用所致，及該設施是否使用中之記載，尚難謂本件
    火災因於現場發現有熔痕的電線，即謂被告店面天花板電線
    短線係致火災發生之唯一原因。縱認起火點係被告店面天花
    板，但無法排除電線短路以外原因造成火災之可能；退萬步
    言，電線短路之原因亦無法確定，是尚無確切證據足以證明
    被告犯罪。
  (2)台電公司於案發前二個月曾派員檢查該處用電裝置，結果均
    良好，縱發生短路現象，其用電裝置開關亦會產生跳脫之安
    全防護措施，當不致發生火災。且依原審卷附內政部消防署
    就電源發生短路之原因分析，可知本件發生火災之8款原因
    ，以「高熱或化學藥劑致絕緣劣化」，與被告較有關係，而
    上開處所案發之95年11月7日至96年1月7日之用電量為290度
    ，已過用電高峰達5000度之95年7、8月，且被告已停業數星
    期不可能電線可負荷該處95年7、8月之5000度以上之用電量
    ，卻無法負荷案發時之低用電量，故「動物啃噬」或「火災
    燒損」之外來因素致生短路之可能性較大。
  (3)依證人庚○○所證可知，渠出租第一任房客經營涮涮鍋行業
    已10年，被告於93年10月承租，距火災發生時僅2年，是房
    東於被告承租時即意識該建物已使用10年，自應由其負責維
    修電線或更換，與被告使用期間之長短無涉。
  2.惟查：
  (1)依前所述，本件火災之起火點係在被告所營，新竹市○○路
    47號「溫飽日式涮涮鍋」之「用餐區」天花板西南側角落上
    方處附近。再調查報告以經清理上開起火點附近，發現有受
    燒熔斷之電源線，屬天花板上方處之室內配線的一部分，經
    現場採樣送鑑定後發現有「通電中短路熔痕」，該西南側柱
    子上之2只電源開關箱內之無熔絲開關亦有跳脫情形，顯示
    火災發生當時，被告所營之「溫飽日式涮涮鍋」係處於通電
    中之狀態，排除其他引起火災之原因，認本案起火原因以電
    氣因素引發火災的可能性最大，自屬有據。被告空言主張另
    有原因，自難採取。
  (2)證人即台灣電力公司新竹區營業處於95年9月9日，在新竹市
    ○○路47號1樓檢查用戶用電裝置之人員范清泉，於本院審
    理時證稱：本件是我與謝明傳一起去檢查的。檢驗紀錄表上
    「進屋線」是指從電錶到室內總開關。進屋線不會經過天花
    板，是從電錶進入室內總開關。「開關」是指無融絲總開關
    ，檢查結果良好代表會正常啟動。會跳脫原因是電線負荷過
    重超載或是電線短路，這要粗的電線才會，細的電線不會跳
    脫。「保護設備」是指開關也算保護的一種，漏電裝置器也
    算保護開關。總開關下來就是「分路」，小開關也算分路，
    總開關可能是75安培，小開關可能是20安培，所以不會整個
    跳掉，只會跳20安培。「分路」的目的是不會因為分路的負
    載而讓其他使用的種類都斷電。「接地裝置」是指開關都會
    有接地線，接地線可以造成迴路，電才有動力，而且可以防
    止漏電，不會電到人。紀錄表裡面之檢查項目都是良好的。
    天花板的內線都包著，我們不會檢查。電線老舊可以檢查，
    從總開關露出來的電線可以看到是否老舊，但房子裡面的部
    分我們是看不到的。公司有規定發現電線老舊要通知用戶，
    我們會口頭告知，電線如果老舊，一動就幾乎全部都要更換
    ，如有立即危險我們就會告知。本件電線看不到，而且事隔
    那麼久了也記不起來，有沒有發現電線老舊而有告訴使用戶
    。如果有口頭告知，沒有註記在表上等語。證人謝明傳則表
    示沒有補充說明（見本院卷第64頁背面至65頁背面）。是依
    上開證人之證述可知，上開檢驗並未檢查本件引起火災之天
    花板內線，至是否有告訴被告電線老舊須更換則無法證明，
    自難以上開檢查結果良好，即認被告已盡注意義務。
  (3)本件被告乙○○因頂讓前手所裝潢之涮涮鍋店面，繼續經營
    未為裝修，即便原始裝潢並非被告所為，但被告在頂讓該店
    後，亦應注意妥善配置、維修電源線，明知其所營涮涮鍋行
    業平日過度使用電流，且前手已經營多年，並未為電源線之
    維修，應注意且得注意以善良管理人之注意義務，保管租賃
    物之電源線，且通知出租人定期維修電源線，而伊未為此項
    注意及行為，而冰箱因長期在插電使用中未能在離開時關閉
    全部電源，致電源配線短路而發生本件火災。是被告之過失
    在於平時未注意維修電源線，非在於冰箱電源未關閉。縱認
    被告為承租人無出資維修之義務，惟被告為平日之使用管理
    者，就上開電源線之狀況自較出租人為了解，亦應於有維修
    必要時，通知出租人出資為之，被告亦未為此項通知，自有
    過失，尚難認出租人未因被告之告知，未為維修而應負此過
    失責任。而被告之上開過失致冰箱於通電使用中發生火災，
    其過失與火災之發生自有因果關係。雖該處95年11月7日至
    96 年1月7日之用電量為290度，惟案發之日為11月14日凌晨
    ，是290度為被告7日之用電量，而非二個月之用電量，如加
    以換算，被告縱於停業期間，二個月之用電量亦達2485度，
    是其每日之用電量亦高於47號右側、55號、57號三戶平日之
    用電量（見原審卷第44-46頁，該三戶之用電量），須先辨
    明。且依前所述，被告之過失在於長期高量用電卻疏為維修
    ，自與案發當時用電量之高低無涉，是縱案發當時，被告之
    用電量較低，亦不足為被告有利之認定。
  (九)綜上所述，本件火災事故，確係因被告之過失行為導致新竹
    市○○路47號「溫飽日式涮涮鍋」之電源配線短路，不論本
    次短路原因為何，均係被告平日疏未維護電源線之過失行為
    與火災之發生兩者顯有相當之因果關係。本件事證已臻明確
    ，被告之過失犯行堪以認定，應依法論科。
二、論罪與科刑之審酌：
  (一)罪名─
  1.核被告乙○○所為，係犯刑法第173條第2項之失火燒燬現供
    人使用之住宅罪（對55號早餐店）及同法第174條第3項之失
    火燒燬現未有人所在之他人所有建築物罪（對47號左側之「
    溫飽日式涮涮鍋」、57號之飲食店及47號右側之「大庄體育
    用品社」）。至於45號之「十元生活圈」與「休閒小站」，
    因僅受煙燻而未被燒燬，此部分自不成罪，應予敘明。
  2.最高法院21年上字第391號判例要旨：「刑法上之放火罪，
    其直接被害法益為一般社會之公共安全，雖私人之財產法益
    亦同時受其侵害，但本罪係列入公共危險章內，自以社會公
    安之法益為重，此觀於燒燬自己所有物致生公共危險時並應
    論罪之點，亦可得肯定之見解，故以一個放火行為燒燬多家
    房屋，仍祇成立一罪，不得以所焚家數，定其罪數。」。本
    件被告乙○○因電線短路引燃「溫飽日式涮涮鍋」內之物品
    而起火，除燒燬本身租用之「溫飽日式涮涮鍋」外，並延燒
    燒燬55號早餐店、57號飲食店、47號右側「大庄體育用品社
    」等現未有人所在之建築物，依上開判例意旨，仍僅分別成
    立一罪。
  (二)想像競合犯─被告所犯上開失火燒燬現供人使用之住宅罪及
    失火燒燬現未有人所在之他人所有建築物罪，係以一行為觸
    犯二罪名，屬異種想像競合犯，應依刑法第55條之規定，從
    情節較重之失火燒燬現供人使用之住宅罪處斷。
三、原審因適用刑法第173條第2項、第174條第3項、第55條、第
    41條第1項前段，刑法施行法第1條之1第1項、第2項前段，
    審酌被告因平時未留意租屋處之細節，以致因其過失而釀成
    此次災害，及其品行、生活狀況、智識程度、犯罪所生之損
    害與犯罪後之態度等一切情狀，量處被告有期徒刑5月，如
    易科罰金以新臺幣1000元折算1日，並依中華民國96年罪犯
    減刑條例第2條第1項第3款、第7條，減為有期徒刑2月又15
    日，如易科罰金以新臺幣1000元折算1日。經核認事用法均
    無違誤，量刑亦稱妥適。被告上訴仍執陳詞否認犯罪，為無
    理由，應予駁回。
據上論斷，應依刑事訴訟法第368條，判決如主文。
本案經檢察官張秋雲到庭執行職務。
中    華    民    國    98    年    2     月    17    日
                刑事第十六庭審判長法  官  溫耀源
                                  法  官  許增男
                                  法  官  王敏慧
以上正本證明與原本無異。
不得上訴。
                                  書記官  丁淑蘭
中    華    民    國    98    年    2     月    17    日
附錄：本案論罪科刑法條全文
中華民國刑法第173條
（放火或失火燒燬現住建築物及交通工具罪）
放火燒燬現供人使用之住宅或現有人所在之建築物、礦坑、火車
、電車或其他供水、陸、空公眾運輸之舟、車、航空機者，處無
期徒刑或7年以上有期徒刑。
失火燒燬前項之物者，處1年以下有期徒刑、拘役或5百元以下罰
金。第1項之未遂犯罰之。
預備犯第1項之罪者，處1年以下有期徒刑、拘役或3百元以下罰
金。
中華民國刑法第174條
（放火失火燒燬非現住建築物及交通工具罪）
放火燒燬現非供人使用之他人所有住宅或現未有人所在之他人所
有建築物、礦坑、火車、電車或其他供水、陸、空公眾運輸之舟
、車、航空機者，處3年以上10年以下有期徒刑。
放火燒燬前項之自己所有物，致生公共危險者，處6月以上5年以
下有期徒刑。
失火燒燬第1項之物者，處6月以下有期徒刑、拘禁或3百元以下
罰金。
失火燒燬前項之物，致生公共危險者，亦同。
第 1 項之未遂犯罰之。


司法院資訊處製作；財團法人民間司法改革基金會備份。
